ACORDAO-COMPLETO-2426243

ACÓRDÃO 11789/2020 ATA 37/2020 - PRIMEIRA CÂMARA

VISTOS, relatados e discutidos estes autos em que se apreciam atos de aposentadoria emitidos pela Gerência Executiva do INSS - Porto Alegre/RS - INSS/MPS;
	ACORDAM os Ministros do Tribunal de Contas da União, reunidos em sessão da Primeira Câmara, diante das razões expostas pelo Relator, e com fundamento no art. 71, incisos III e IX, da Constituição Federal de 1988, c/c os arts. 1º, inciso V, 39, inciso II, e 45 da Lei 8.443/1992, com os arts. 260, § 1º, 261, caput e § 1º, e 262, caput e § 2º, do Regimento Interno do TCU, e ainda com a Resolução-TCU 206/2007, em:
	9.1. considerar legal a aposentadoria de Celia Julieta Bitzke, concedendo o registro ao ato correspondente, com as ressalvas de que não persiste o pagamento das rubricas "PCCS" e "ACP 96104280 7ªVFRS" e de que a elevação da proporção dos proventos de 27/30 para 29/30 será avaliada quando da apreciação do ato de alteração de sua aposentadoria;
	9.2. considerar legal a aposentadoria de Gelusa Teresinha Both, concedendo o registro ao ato correspondente, com as ressalvas de que não persiste o pagamento da rubrica "PCCS" e de que a elevação da proporção dos proventos de 25/30 para 27/30 será avaliada quando da apreciação do ato de alteração de sua aposentadoria;
	9.3. considerar legal a aposentadoria de Jandira Maria Marquetto, concedendo o registro ao ato correspondente, com a ressalva de que não persiste o pagamento da rubrica "ACP 96104280 7ªVFRS";
	9.4. considerar ilegal a aposentadoria de Clarice Galeão Xavier, negando o registro ao ato correspondente, em razão de que ele contempla parcela judicial relativa à defasagem da URV (3,17%) ;
	9.5. dispensar o ressarcimento das quantias indevidamente recebidas de boa-fé (enunciado 106 da súmula da jurisprudência predominante do TCU) ;
	9.6. determinar à Gerência Executiva do INSS - Porto Alegre/RS - INSS/MPS que:
	9.6.1. no prazo de 15 (quinze) dias, exclua a parcela judicial relativa à defasagem da URV (3,17%) dos proventos de Celia Julieta Bitzke, Clarice Galeão Xavier, Gelusa Teresinha Both e Jandira Maria Marquetto, sob pena de responsabilidade solidária da autoridade administrativa omissa;
	9.6.2. no prazo de 15 (quinze) dias, exclua a rubrica judicial de quintos/décimos dos proventos de Jandira Maria Marquetto, sob pena de responsabilidade solidária da autoridade administrativa omissa; caso haja sentença judicial que sustente o pagamento dessa parcela, o órgão deverá encaminhar seu inteiro teor a este Tribunal;
	9.6.3. no prazo de 30 (trinta) dias, emita novo ato de aposentadoria em favor de Clarice Galeão Xavier, excluindo a parcela judicial relativa à defasagem da URV (3,17%) ;
	9.6.4. no prazo de 15 (quinze) dias, dê ciência do inteiro teor desta deliberação às interessadas, esclarecendo-lhes que o efeito suspensivo proveniente da interposição de recurso não as exime da devolução dos valores percebidos indevidamente após a notificação sobre o presente acórdão, em caso de não provimento do recurso porventura impetrado;
	9.6.5. no prazo de 30 (trinta) dias, informe ao TCU as medidas adotadas, sem prejuízo de encaminhar comprovante sobre a data em que as interessadas tomaram conhecimento do contido no subitem anterior;
	9.7. determinar ao órgão de controle interno que, no prazo de 30 (trinta) dias, emita seu parecer no ato de alteração da aposentadoria de Celia Julieta Bitzke (111770/2019) , submetendo-o à apreciação do TCU;
	9.8. dar ciência deste acórdão à Gerência Executiva do INSS - Porto Alegre/RS - INSS/MPS.

Atos de Aposentadoria.

Primeira Câmara

3. Interessadas: Celia Julieta Bitzke (XXX.966.720-XX); Clarice Galeão Xavier (XXX.503.660-XX); Gelusa Teresinha Both (XXX.963.810-XX); Jandira Maria Marquetto (XXX.641.260-XX).

13.1. Ministros presentes: Walton Alencar Rodrigues (Presidente), Benjamin Zymler, Bruno Dantas (Relator) e Vital do Rêgo.
13.2. Ministros-Substitutos presentes: Augusto Sherman Cavalcanti e Weder de Oliveira.

BRUNO DANTAS

Por registrar as principais ocorrências havidas no andamento do processo até o momento, resumindo os fundamentos das peças acostadas aos autos, adoto como relatório, com os ajustes necessários, a instrução da secretaria responsável pela análise da demanda (peça 11) , que contou com a anuência do corpo diretivo da unidade (peça 12) :
"INTRODUÇÃO
1.	Trata-se de atos iniciais de concessão de aposentadoria de Celia Julieta Bitzke, Clarice Galeão Xavier, Gelusa Teresinha Both e Jandira Maria Marquetto, ex-servidoras da Gerência Executiva do INSS - Porto Alegre/RS - INSS/MPS.
2.	Os atos foram submetidos, para fim de registro, à apreciação do Tribunal de Contas da União (TCU) , de acordo com o art. 71, inciso III, da Constituição Federal. O cadastramento e a disponibilização ao TCU ocorreram por intermédio do Sistema de Apreciação e Registro de Atos de Admissão e Concessões, na forma dos arts. 2º, caput e incisos I a VI, e 4º, caput, da Instrução Normativa-TCU 78/2018.
EXAME TÉCNICO
Da aposentadoria de Celia Julieta Bitzke
3.	Do exame do ato de Celia Julieta Bitzke, constatou-se que a ex-servidora recebia a rubrica 'PCCS' e a rubrica judicial 'ACP 96104280 7ªVFRS', as quais deixaram de ser pagas, consoante se observa na ficha financeira extraída do Siape (peça 2) . Assim, referidas rubricas não constituem óbice ao julgamento do ato pela legalidade.
4.	Ainda do exame do presente ato, observou-se que a interessada contou pouco mais de 27 anos de tempo de serviço para sua inativação, o que lhe permitiu perceber proventos na proporção de 27/30. No entanto, atualmente, ela está recebendo proventos proporcionais a 29/30, conforme se verifica na ficha de dados individuais funcionais extraída do Siape (peça 3, p. 1) . Neste caso, cabe proposta de legalidade do ato e determinação à Gerência Executiva do INSS - Porto Alegre/RS para ajustar os proventos da ex-servidora para a proporção de 27/30.
5.	Da análise da ficha financeira extraída do Siape (peça 2) , observou-se a continuidade do pagamento da rubrica '10289 DECISAO JUDICIAL N TRAN JUG AP', no valor de R$ 4,60, alusiva a planos econômicos (URV - 3,17%) , a qual é considerada ilegal por este Tribunal.
Das parcelas judiciais referentes a planos econômicos 
6.	O TCU tem por indevido o pagamento dessas parcelas, mesmo que amparados por sentença judicial. Quanto a essa questão, é entendimento pacífico nesta Corte que os pagamentos dos percentuais relativos a planos econômicos, como no caso em análise, não se incorporam indefinidamente aos vencimentos, pois têm natureza de antecipação salarial, sendo devidos somente até a reposição das perdas salariais havidas até então, o que ocorre na primeira data-base seguinte àquela que serviu de referência ao julgado. Nesse sentido, são os seguintes arestos desta Corte: Acórdão 398/2004-TCU-Plenário, Decisão Plenária 138/2001, Acórdãos 1.910/2003 e 2.169/2003, ambos da 1ª Câmara, Decisões 117 e 118/2002, da 2ª Câmara, e Decisões 231, 280, 313 e 331/2002, da 1ª Câmara, dentre inúmeros outros julgados do TCU.
7.	Assim, no que se refere ao pagamento de percentuais relativo a planos econômicos, a jurisprudência deste Tribunal, a exemplo do paradigmático Acórdão 2161/2005-TCU-Plenário, cristalizou-se no sentido de que: 1) o pagamento destacado de vantagem decorrente de plano econômico deferida por sentença judicial não deve extrapolar a data-base seguinte à que serviu de referência ao julgado; 2) vantagem decorrente de plano econômico não se incorpora à remuneração, a menos que orientação em sentido contrário esteja expressamente fixada na decisão judicial que a concedeu; 3) quando a sentença judicial determinar expressamente incorporação de vantagem decorrente de plano econômico à remuneração, tal parcela deve ser paga sob forma de vantagem pessoal nominalmente identificada (valores, e não percentuais) , sujeita exclusivamente aos reajustes gerais do funcionalismo e sem incidência do respectivo percentual sobre qualquer outra parcela.
8.	Nesse sentido, prospera a posição firmada por ocasião da prolação do Acórdão 1857/2003-TCU-Plenário, de que, 'excetuada a hipótese de a decisão judicial haver expressamente definido que a parcela concedida deva ser paga mesmo após o subsequente reajuste salarial, deve prevalecer a justa Súmula nº 322 do TST, cabendo a este Tribunal de Contas considerar ilegal o ato concessório, determinando a sustação dos pagamentos indevidos'. 
9.	A adoção de tal solução por parte do TCU constitui efetiva defesa da coisa julgada, pois estender o pagamento de parcelas antecipadas para além da data-base, sem expressa determinação judicial nesse sentido, seria extrapolar os limites do próprio julgado, consistindo em erro do gestor de pessoal na execução da ordem judicial. 
10.	No caso da interessada, apesar de a parcela questionada estar sendo paga em valores nominais, não se atendeu plenamente aos requisitos do Acórdão 2161/2005-TCU-Plenário, visto que não foram realizadas as devidas absorções por ocasião das reestruturações ocorridas em sua carreira. 
11.	Confrontando-se o valor da remuneração bruta em dois momentos distintos, outubro/2009 e junho/2020 (peça 2) , constata-se que houve nesse período um aumento suficiente para absorver a parcela judicial decorrente de planos econômicos (URV - 3,17%) .
12.	Como mencionado, essas parcelas têm natureza de antecipação de remuneração e as reestruturações posteriores da carreira da interessada implicaram reajustes superiores aos percentuais obtidos judicialmente.
13.	Assim, tendo em vista que tal rubrica judicial passou a ser paga após a concessão de sua aposentadoria, o ato pode ser considerado legal e ordenado seu registro, sem prejuízo de se determinar à Gerência Executiva do INSS - Porto Alegre/RS que exclua a citada rubrica dos proventos da interessada.
Da aposentadoria de Clarice Galeão Xavier
14.	Do exame do ato de Clarice Galeão Xavier, bem como da ficha financeira extraída do Siape (peça 2) , observou-se a continuidade do pagamento da rubrica '10289 DECISAO JUDICIAL N TRAN JUG AP', no valor de R$ 5,84, alusiva a planos econômicos (URV - 3,17%) , a qual é considerada ilegal por este Tribunal.
15.	Sobre o pagamento indevido da URV, vale aqui a mesma argumentação apresentada nos itens 6-12 desta instrução.
16.	Diante disso, o ato deve ser considerado ilegal, com determinação à Gerência Executiva do INSS - Porto Alegre/RS para excluir a citada rubrica dos proventos da inativa.
Da aposentadoria de Gelusa Teresinha Both 
17.	Do exame do ato de Gelusa Teresinha Both, constatou-se que a ex-servidora recebia a rubrica 'PCCS', a qual deixou de se paga, consoante se observa na ficha financeira extraída do Siape (peça 2) . Assim, referida rubrica não constitui óbice ao julgamento do ato pela legalidade.
18.	Ainda do exame do presente ato, observou-se que a interessada contou pouco mais de 25 anos de tempo de serviço para sua inativação, o que lhe permitiu perceber proventos na proporção de 25/30. No entanto, atualmente, ela está recebendo proventos proporcionais a 27/30, conforme se verifica na ficha de dados individuais funcionais extraída do Siape (peça 3, p. 3) . Neste caso, cabe proposta de legalidade do ato e determinação à Gerência Executiva do INSS - Porto Alegre/RS para ajustar os proventos da ex-servidora para a proporção de 25/30.
19.	Da análise da ficha financeira extraída do Siape (peça 2) , observou-se a continuidade do pagamento da rubrica '10289 DECISAO JUDICIAL N TRAN JUG AP', no valor de R$ 5,14, alusiva a planos econômicos (URV - 3,17%) , a qual é considerada ilegal por este Tribunal.
20.	Sobre o pagamento indevido da URV, vale aqui a mesma argumentação apresentada nos itens 6-12 desta instrução.
21.	Assim, tendo em vista que tal rubrica judicial passou a ser paga após a concessão de sua aposentadoria, o ato pode ser considerado legal e ordenado seu registro, sem prejuízo de se determinar à Gerência Executiva do INSS - Porto Alegre/RS que exclua a citada rubrica dos proventos da inativa.
Da aposentadoria de Jandira Maria Marquetto
22.	Do exame do ato de Jandira Maria Marquetto, constatou-se que a ex-servidora recebia a rubrica judicial 'VANT PES SENT JUD II', a qual deixou de ser paga, consoante se observa na ficha financeira extraída do Siape (peça 2) . Assim, referida rubrica não constitui óbice ao julgamento do ato pela legalidade.
23.	Ainda do exame do ato, bem como da ficha financeira extraída do Siape (peça 2) , observou-se o pagamento de duas rubricas judiciais '10289 DECISAO JUDICIAL N TRAN JUG AP', nos valores de R$ 247,44 e R$ 29,19. A primeira, referente a quintos/décimos de função comissionada, e a segunda, alusiva a planos econômicos (URV - 3,17%) , a qual é considerada ilegal por este Tribunal.
24.	Em relação à rubrica judicial de quintos/décimos de função comissionada, verificou-se que a inativa obteve direito à incorporação de 10/10 da função DAS 101.1 (peça 4) . Assim, somando-se o valor da rubrica judicial de quintos/décimos (R$ 247,44) ao valor da rubrica 'VPNI ART.62-A LEI 8112/90 - AP' (R$ 921,06) , observa-se que o total recebido pela interessada (R$ 1.168,50) está superior ao valor da função incorporada, conforme tabela do Siape (peça 5) . Portanto, cabe determinação à Gerência Executiva do INSS - Porto Alegre/RS para excluir a rubrica judicial de quintos/décimos no valor de R$ 247,44.
25.	Sobre o pagamento indevido da URV, vale aqui a mesma argumentação apresentada nos itens 6-12 desta instrução.
26.	Assim, tendo em vista que tais rubricas judiciais passaram a ser pagas após a concessão de sua aposentadoria, o ato pode ser considerado legal e ordenado seu registro, sem prejuízo de se determinar à Gerência Executiva do INSS - Porto Alegre/RS que exclua as citadas rubricas dos proventos da interessada.
CONCLUSÃO
27.	Em razão do exposto, e tendo em vista as análises realizadas nos atos iniciais de concessão de aposentadoria de Celia Julieta Bitzke, Gelusa Teresinha Both e Jandira Maria Marquetto, esta Unidade Técnica considera que os atos em tela podem receber a chancela de legalidade e o registro por esta Egrégia Corte, com as devidas ressalvas.
28.	Em relação ao ato inicial de concessão de aposentadoria de Clarice Galeão Xavier, esta Unidade Técnica considera que o ato em tela deve ser considerado ilegal, tendo em vista o pagamento da rubrica judicial relativa ao percentual de 3,17% (URV) .
29.	Quanto aos valores indevidos já pagos, propõe-se dispensar a devolução, com fundamento no Enunciado 106 da Súmula da Jurisprudência do TCU.
30.	Por fim, vale destacar que os atos em análise ingressaram no TCU há menos de cinco anos. Assim, não se fez necessária a instauração do contraditório, segundo o entendimento estabelecido no Acórdão 587/2011-TCU-Plenário, de relatoria do Ministro Valmir Campelo. Registre-se ainda que a análise deste processo levou em conta os dispositivos da Resolução TCU 315/2020.
PROPOSTA DE ENCAMINHAMENTO
31.	Ante o exposto, e com base nos arts. 71, inciso III, da Constituição Federal; 1º, inciso V, e 39, inciso II, da Lei 8.443/1992; 260, § 1º, do Regimento Interno do Tribunal de Contas da União, propõe-se:
a) considerar LEGAL e conceder o registro do ato inicial de concessão de aposentadoria de Celia Julieta Bitzke (CPF: XXX.966.720-XX) , com a ressalva de que a interessada deixou de perceber a rubrica de 'PCCS' e a rubrica judicial 'ACP 96104280 7ªVFRS';
b) considerar LEGAL e conceder o registro do ato inicial de concessão de aposentadoria de Gelusa Teresinha Both (CPF: XXX.963.810-XX) , com a ressalva de que a interessada deixou de perceber a rubrica de 'PCCS';
c) considerar LEGAL e conceder o registro do ato inicial de concessão de aposentadoria de Jandira Maria Marquetto (CPF: XXX.641.260-XX) , com a ressalva de que a interessada deixou de perceber a rubrica judicial 'ACP 96104280 7ªVFRS';
d) considerar ILEGAL e recusar o registro do ato inicial de concessão de aposentadoria de Clarice Galeão Xavier (CPF: XXX.503.660-XX) ;
e) dispensar a devolução dos valores indevidamente recebidos até a data da ciência do acórdão que vier a ser prolatado, com base no Enunciado 106 da Súmula da Jurisprudência do TCU;
f) determinar à Gerência Executiva do INSS - Porto Alegre/RS, com base nos arts. 45 da Lei 8.443/1992, e 4º, inciso I, da Resolução-TCU 315/2020, que:
f.1) exclua a rubrica judicial alusiva a planos econômicos (URV - 3,17%) dos proventos das ex-servidoras, comunicando ao TCU, no prazo de quinze dias, as providências adotadas, nos termos dos arts. 262, caput, do Regimento Interno do TCU e 8º, caput, da Resolução-TCU 206/2007;
f.2) exclua a rubrica judicial de quintos/décimos, no valor de R$ 247,44, dos proventos de Jandira Maria Marquetto, comunicando ao TCU, no prazo de quinze dias, as providências adotadas, nos termos dos arts. 262, caput, do Regimento Interno do TCU e 8º, caput, da Resolução-TCU 206/2007;  
f.3) ajuste os proventos de Celia Julieta Bitzke para a proporção de 27/30 e os de Gelusa Teresinha Both para 25/30, comunicando ao TCU, no prazo de quinze dias, as providências adotadas, nos termos dos arts. 262, caput, do Regimento Interno do TCU e 8º, caput, da Resolução-TCU 206/2007;
f.4) cadastre novo ato de Clarice Galeão Xavier, livre da irregularidade apontada, submetendo-o ao TCU no prazo de trinta dias, nos termos dos arts. 262, § 2º, do Regimento Interno do TCU e 19, § 3º, da Instrução Normativa-TCU 78/2018;
f.5) informe às inativas o teor do acórdão que vier a ser prolatado, encaminhando ao TCU, no prazo de trinta dias, comprovante da data de ciência pelas interessadas, nos termos do art. 4º, § 3º, da Resolução-TCU 170/2004, alertando-as de que o efeito suspensivo proveniente de eventual interposição de recurso junto ao TCU não as exime da devolução dos valores indevidamente percebidos após a notificação, em caso de não provimento desse recurso."
2.	O Ministério Público junto ao TCU manifestou-se parcialmente de acordo com o sobredito encaminhamento, nos termos do seguinte parecer (peça 13) :
"Trata-se da apreciação, para fins de registro, de quatro atos de concessão de aposentadoria, emitidos pela Gerência Executiva do INSS em Porto Alegre/RS.
A Secretaria de Fiscalização de Pessoal (Sefip) , propõe a ilegalidade do ato de Clarice Galeão Xavier, tendo em vista o pagamento da rubrica judicial relativa ao percentual de 3,17% (URV) ; e a legalidade dos demais atos constantes dos autos, com determinações para a correção de irregularidades nos pagamentos atuais.
De fato, no que ao ato da servidora Clarice Galeão Xavier, observa-se que tanto no ato como na ficha financeira da consta uma parcela judicial relativa à URV (3,17%) , no valor de R$ 5,84 (peça 2, p. 2 e peça 7, p. 2) , a qual não foi absorvida pelos aumentos concedidos à carreira da mesma após o provimento jurisdicional.
Sobre a referida parcela, vale lembrar que ela decorre da defasagem no cálculo da URV em dezembro/1994. Contudo, essa diferença de 3,17% foi estendida, por meio da Medida Provisória - MP 2.225-45/2001, a todos os servidores civis do Poder Executivo Federal, da seguinte forma:
'Art. 8º Aplica-se aos servidores civis do Poder Executivo Federal, extensivo aos proventos da inatividade e às pensões, nos termos do art. 28 da Lei nº 8.880, de 27 de maio de 1994, a partir de janeiro de 1995, o reajuste de vinte e cinco vírgula noventa e quatro por cento concedido aos servidores dos demais Poderes da União e aos Militares, deduzido o percentual já recebido de vinte e dois vírgula zero sete por cento.
Art. 9º A incorporação mensal do reajuste de que trata o art. 8º ocorrerá nos vencimentos dos servidores a partir de 1º de janeiro de 2002.' 
Assim, nos termos do artigo 9º da Medida Provisória 2.225-45/2001, a partir de 1º de janeiro de 2002, todos os servidores passaram a ter incorporado nos seus vencimentos o percentual a que alude o seu artigo 8º. Ademais, vale lembrar que, sobre a referida parcela, incidiu o disposto no artigo 10 da referida MP, que tem o seguinte teor: 
'Art. 10. Na hipótese de reorganização ou reestruturação de cargos e carreiras, concessão de adicionais, gratificações ou qualquer outra vantagem de qualquer natureza, o reajuste de que trata o art. 8º somente será devido até a data da vigência da reorganização ou reestruturação efetivada, exceto em relação às parcelas da remuneração incorporadas a título de vantagem pessoal e de quintos e décimos até o mês de dezembro de 1994.' (grifei) 
Cabe ressaltar também que a jurisprudência desta Corte é pacífica no sentido de que a URV (3,17%) não é devida nem mesmo se amparada em decisão judicial transitada em julgado, a exemplo do Acórdão 6739/2010-TCU-Primeira Câmara, relatado pelo Ministro Walton Alencar Rodrigues.
Isso porque a sentença faz coisa julgada nos limites da situação fática (causa de pedir) posta na petição inicial. Assim, os termos da sentença valem somente enquanto não sobrevier alteração legislativa em relação à moldura legal existente por ocasião do ajuizamento da ação. 
No caso da servidora Celia Julieta Bitzke, verifica-se que na versão do ato submetida a este Tribunal havia uma rubrica relativa ao PCCS e outra rubrica judicial denominada 'ACP 96104280 7ªVFRS' (peça 6, p. 2) . Não obstante, tendo em vista que tais rubricas não constam mais dos proventos atuais, entende-se que qualquer possível irregularidade quanto a elas perdeu seu objeto.
Vale observar que a Unidade Técnica propõe a legalidade do referido ato, com determinação para a redução da proporção dos proventos atualmente pagos (29/30) para a proporção que consta do ato em análise (27/30) . No entanto, verificou-se que constam dois atos de alteração dessa aposentadoria cadastrados nos sistemas de atos deste Tribunal (Sisac e e-Pessoal) que tratam do referido aumento de proporção, os quais serão objeto de futura apreciação.
Dessa forma, com as devidas vênias, entende-se que qualquer determinação para a redução da proporção atualmente constante do sistema Siape deve ser realizada somente nos autos que vierem a ser analisados os mencionados atos de alteração, caso seja detectada alguma irregularidade.
Vale observar ainda que nos pagamentos atuais da servidora Celia Julieta Bitzke consta uma rubrica judicial relativa à URV (3,17%) , no valor de R$ 4,60. Nesse caso, em consonância com a Unidade Técnica, entende-se que deve ser determinada a sua absorção, nos termos da jurisprudência acima mencionada sobre a referida parcela.
No caso da servidora Gelusa Teresinha Both, verifica-se que na versão do ato submetida a este Tribunal havia uma rubrica relativa ao PCCS (peça 8, p. 2) . Não obstante, tendo em vista que tal rubrica não consta mais dos proventos atuais, entende-se que qualquer possível irregularidade quanto a ela perdeu seu objeto.
Vale observar que a Unidade Técnica propõe a legalidade do referido ato, com determinação para a redução da proporção dos proventos atualmente pagos (27/30) para a proporção que consta do ato em análise (25/30) . No entanto, verificou-se que consta um ato de alteração dessa aposentadoria cadastrado no sistema Sisac, que trata do referido aumento de proporção, o qual será objeto de apreciação nos autos do TC Processo 009.531/2020-3.
Dessa forma, com as devidas vênias, entende-se que qualquer determinação para a redução da proporção atualmente constante do sistema Siape deve ser realizada somente nos autos do TC Processo 009.531/2020-3, que trata da alteração, caso seja detectada alguma irregularidade.
Vale observar ainda que nos pagamentos atuais da servidora Gelusa Teresinha Both consta uma rubrica judicial relativa à URV (3,17%) , no valor de R$ 5,14. Nesse caso, em consonância com a Unidade Técnica, entende-se que deve ser determinada a sua absorção, nos termos da jurisprudência acima mencionada sobre a referida parcela.
Por último, verifica-se que no ato da servidora Jandira Maria Marquetto havia uma rubrica judicial denominada 'VANT PES SENT JUD II' (peça 9, p. 2) . Não obstante, tendo em vista que tal rubrica não consta mais dos proventos atuais, entende-se que qualquer possível irregularidade quanto a ela perdeu seu objeto.
Nos pagamentos atuais da referida servidora constam duas outras rubricas judiciais: uma relativa à URV (3,17%) , no valor de R$ 29,19; e a outra relativa a Quintos/Décimos, no valor de R$ 247,44. No caso da URV, em consonância com a Unidade Técnica, entende-se que deve ser determinada a sua absorção, nos termos da jurisprudência acima mencionada sobre a referida parcela. 
Já no que se refere à rubrica judicial relativa à incorporação de Quintos/Décimos, entende-se que a supressão do seu valor deve ser realizada somente se não houver decisão judicial impeditiva, uma vez que os termos da sentença que originou o pagamento da referida parcela não constam dos presentes autos. 
19. Ante o exposto, este membro do Ministério Público de Contas, em consonância parcial com a Unidade Técnica, propõe a ilegalidade do ato da servidora Clarice Galeão Xavier, negando-lhe o respectivo registro; e a legalidade dos demais atos constantes dos autos, com determinação para que a Unidade Jurisdicionada realize a supressão das parcelas relativas à URV e da parcela judicial relativa à incorporação de Quintos/Décimos nos proventos da servidora Jandira Maria Marquetto, caso não haja impedimento judicial."
	É o relatório.

não há.

Procurador Sergio Ricardo Costa Caribé.

APOSENTADORIA. rubrica judicial referente ao índice de 3,17% sem observância do disciplinamento constante da medida provisória 2.225-45/2001. percentual já incorporado à remuneração. exaurimento dos efeitos da coisa julgada. ILEGALIDADe.

APOSENTADORIA (APOS)

Secretaria de Fiscalização de Pessoal (Sefip).

Cuida o processo de atos de aposentadoria emitidos pela Gerência Executiva do INSS em Porto Alegre/RS.
2.	No mérito, a secretaria especializada manifestou-se pela ilegalidade e negativa de registro da aposentadoria de Clarice Galeão Xavier, em razão de impropriedade na inclusão de parcela judicial relativa à defasagem da URV (3,17%) . Com relação aos atos de Celia Julieta Bitzke, Gelusa Teresinha Both e Jandira Maria Marquetto, a proposta é de que sejam considerados legais, sem prejuízo de determinar a exclusão da parcela judicial relativa à defasagem da URV dos proventos de todas elas. Propõe, ainda, determinação para que sejam corrigidas as proporções dos proventos de Celia Julieta Bitzke e de Gelusa Teresinha Both, que estão superiores àquelas informadas nos formulários, além de determinação para exclusão da parcela judicial relativa a quintos incorporados por Jandira Maria Marquetto.
3.	O Ministério Público junto ao TCU acompanha a Sefip no sentido de que é irregular a inclusão de parcela judicial relativa à defasagem da URV (3,17%) . Quanto à proporção dos proventos de Celia Julieta Bitzke e de Gelusa Teresinha Both, o MP/TCU identificou que existem atos de alteração contemplando a elevação identificada, razão pela qual entende que essa circunstância deve ser avaliada quando da apreciação dessas alterações. Em relação à parcela judicial de quintos, a proposta do Parquet é no sentido de que ela seja excluída apenas se não houver impedimento judicial para essa medida.
4.	Passo a examinar o mérito.
5.	Em relação à parcela judicial de 3,17%, não é demais lembrar que ela advém de defasagem no cálculo da URV em dezembro de 1994. Diante do constatado descompasso, diversas categorias de servidores públicos recorreram ao Poder Judiciário a fim de incorporar a diferença a seus vencimentos, o que, em larga escala, foi obtido pela via judicial, passando a vantagem a ser paga aos favorecidos em parcela destacada.
6.	Ocorre que essa mesma diferença foi estendida, por intermédio da Medida Provisória 2.225-45/2001, a todos os servidores civis do Poder Executivo Federal, nos termos dos seguintes dispositivos:
"Art. 8º Aplica-se aos servidores civis do Poder Executivo Federal, extensivo aos proventos da inatividade e às pensões, nos termos do art. 28 da Lei nº 8.880, de 27 de maio de 1994, a partir de janeiro de 1995, o reajuste de vinte e cinco vírgula noventa e quatro por cento concedido aos servidores dos demais Poderes da União e aos Militares, deduzido o percentual já recebido de vinte e dois vírgula zero sete por cento.
Art. 9º A incorporação mensal do reajuste de que trata o art. 8º ocorrerá nos vencimentos dos servidores a partir de 1º de janeiro de 2002.
Art. 10. Na hipótese de reorganização ou reestruturação de cargos e carreiras, concessão de adicionais, gratificações ou qualquer outra vantagem de qualquer natureza, o reajuste de que trata o art. 8º somente será devido até a data da vigência da reorganização ou reestruturação efetivada, exceto em relação às parcelas da remuneração incorporadas a título de vantagem pessoal e de quintos e décimos até o mês de dezembro de 1994."
7.	Dessa forma, conforme preconiza o art. 9º da sobredita norma, a partir de 1º de janeiro de 2002, todos os servidores civis do Poder Executivo Federal passaram a ter seus vencimentos reajustados no exato percentual a que alude o seu art. 8º, de modo que o pagamento destacado da referida parcela consubstancia pagamento em duplicidade (bis in idem) e deve ser considerado ilegal.
8.	Ademais, a leitura simples e direta do art. 10 da mesma norma não deixa margem para dúvidas. Havendo reestruturação de cargo ou carreira, concessão de adicionais, gratificações ou qualquer outra vantagem, independentemente de sua natureza, o reajuste é devido somente até a data em que se deu a reestruturação.
9.	A propósito, desde a edição da MP em comento, houve edição de normativos que, de alguma forma, alteraram a estrutura remuneratória da carreira dos servidores da entidade de origem e que deveriam ter ensejado a absorção da parcela judicial de 3,17%.
10.	Ademais, o Supremo Tribunal Federal, ao julgar o Recurso Extraordinário 596.663, que teve repercussão geral reconhecida, assentou a tese de que a sentença que reconhece ao trabalhador ou ao servidor o direito a determinado percentual de acréscimo remuneratório deixa de ter eficácia a partir da superveniente incorporação definitiva do referido percentual aos seus ganhos. A título ilustrativo, transcrevo a ementa do referido julgado:
"Ementa: CONSTITUCIONAL. PROCESSUAL CIVIL. SENTENÇA AFIRMANDO DIREITO À DIFERENÇA DE PERCENTUAL REMUNERATÓRIO, INCLUSIVE PARA O FUTURO. RELAÇÃO JURÍDICA DE TRATO CONTINUADO. EFICÁCIA TEMPORAL. CLÁUSULA REBUS SIC STANTIBUS. SUPERVENIENTE INCORPORAÇÃO DEFINITIVA NOS VENCIMENTOS POR FORÇA DE DISSÍDIO COLETIVO. EXAURIMENTO DA EFICÁCIA DA SENTENÇA. 1. A força vinculativa das sentenças sobre relações jurídicas de trato continuado atua rebus sic stantibus: sua eficácia permanece enquanto se mantiverem inalterados os pressupostos fáticos e jurídicos adotados para o juízo de certeza estabelecido pelo provimento sentencial. A superveniente alteração de qualquer desses pressupostos (a) determina a imediata cessação da eficácia executiva do julgado, independentemente de ação rescisória ou, salvo em estritas hipóteses previstas em lei, de ação revisional, razão pela qual (b) a matéria pode ser alegada como matéria de defesa em impugnação ou em embargos do executado. 2. Afirma-se, nessa linha de entendimento, que a sentença que reconhece ao trabalhador ou servidor o direito a determinado percentual de acréscimo remuneratório deixa de ter eficácia a partir da superveniente incorporação definitiva do referido percentual nos seus ganhos. 3. Recurso extraordinário improvido."
11.	Por aí se vê que a cessação dos pagamentos de acréscimos remuneratórios dessa natureza, independentemente de ação rescisória, não representa ofensa à sentença judicial, mas efetiva obediência aos limites da coisa julgada, porquanto a força do aresto não pode impedir que fatos novos produzam as consequências que lhes são próprias, não se admitindo que a coisa julgada material signifique imunidade à alteração dos pressupostos fáticos e jurídicos que regem a questão.
12.	É que a coisa julgada, como situação jurídica (res) regulada pela sentença como norma singular e concreta (iudicata) , alcança apenas o estado de coisas sobre o qual incide a sentença, não se estendendo a inovações supervenientes, como a que decorre de lei ulterior que altere a organização ou a estrutura de cargos e carreiras, cujo regime jurídico não é imutável e perpétuo, nem gera direito adquirido à sua eterna permanência ou subsistência.
13.	Nesse cenário, não há amparo ao pagamento da rubrica judicial relativa à URV, o que leva conduz à ilegalidade do ato de Clarice Galeão Xavier, com determinação corretiva. Quanto aos atos de Celia Julieta Bitzke, Gelusa Teresinha Both e Jandira Maria Marquetto, a rubrica foi incluída nos seus proventos após a vigência das aposentadorias, ou seja, não consta dos atos encaminhados. Assim, as concessões podem ser consideradas legais, sem prejuízo de se determinar a exclusão da parcela inquinada, nos termos do art. 6º, § 2º, da Resolução-TCU 206/2007.
14.	Em relação às proporções dos proventos de Celia Julieta Bitzke e de Gelusa Teresinha Both, que estão em desacordo com aquelas informadas nos atos, acompanho o MP/TCU no sentido de que essa questão deve ser verificada quando da apreciação dos atos de alteração que ofereceram o ajuste nas proporções. O ato de alteração da aposentadoria de Gelusa Teresinha Both já se encontra em trâmite no TCU (TC Processo 009.531/2020-3) . O ato de alteração da aposentadoria de Celia Julieta Bitzke aguarda emissão de parecer pelo órgão de controle interno, o que me leva a propor determinação para que ele seja submetido à apreciação do TCU.
15.	Em relação à parcela judicial de quintos paga a Jandira Maria Marquetto, incluída em seus proventos após a vigência da aposentadoria, as funções exercidas pela interessada não justificam o pagamento de rubrica judicial adicional à parcela de quintos já concedida administrativamente à interessada, o que impõe determinação para sua exclusão. Caso haja sentença judicial que sustente o pagamento da parcela adicional, o órgão de origem deverá encaminhar seu inteiro teor a este Tribunal.
16.	Por fim, cumpre dispensar a devolução dos valores indevidamente recebidos de boa-fé, nos termos do enunciado 106 da súmula da jurisprudência predominante do TCU.
	Ante exposto, voto por que o Tribunal adote a deliberação que ora submeto à apreciação deste Colegiado.
	TCU, Sala das Sessões Ministro Luciano Brandão Alves de Souza, em 20 de outubro de 2020.
Ministro BRUNO DANTAS
Relator